【裁判字號】    94,訴,94
【裁判日期】    950119
【裁判案由】    拆屋還地
【裁判全文】
臺灣雲林地方法院民事判決                94年度訴字第94號
原      告  卯○○○
訴訟代理人  林俊欽律師
被      告  庚○○
                      號
            寅○○
            壬○○
            子○○
            癸○○
            丑○○
            辛○○
            戊○○○
            丙○○
            丁○○
            己○○
                      弄19號.
            乙○○
            甲○
上列當事人間請求拆屋還地事件，本院於民國95年1 月18日言詞
辯論終結，判決如下：
    主  文
被告庚○○、寅○○、壬○○、子○○、癸○○、丑○○、辛○○應將坐落雲林縣虎尾鎮四七五地號土地上如附圖所示ｂ２部分
面積六點八二平方公尺之二樓磚造鐵皮頂房屋拆除，並將土地交
還原告。
被告戊○○○、丙○○、丁○○、己○○、乙○○應將坐落雲林
縣虎尾鎮四七五地號土地上如附圖所示ｃ部分面積一點二八平方
公尺空地上之圍牆，及ｄ部分面積十點八九平方公尺之一樓磚造
鐵皮屋暨二樓鐵皮屋拆除，之二樓磚造鐵皮頂房屋拆除，並將土
地交還原告。
被告甲○應將坐落雲林縣虎尾鎮四七五地號土地上如附圖所示ｅ
部分面積九點九一平方公尺空地上之圍牆、ｆ部分面積四點九九
平方公尺之一樓磚造鐵皮頂及二、三樓陽台牆角、ｇ部分面積二
點九三平方公尺空地上之圍牆拆除，連同ｈ部分面積四點七四平
方公尺之空地交還原告。
訴訟費用由被告庚○○、寅○○、壬○○、子○○、癸○○、丑
○○、辛○○連帶負擔六分之一；由被告戊○○○、丙○○、丁○○、己○○、乙○○連帶負擔六分之二；餘由被告甲○負擔。
    事 實 及 理 由
甲、程序方面：
一、本件被告寅○○、壬○○、子○○、癸○○、丑○○、辛○○、戊○○○、己○○、乙○○經合法通知，未於言詞辯論
    期日到場，核無民事訴訟法第386 條所列各款情形，爰依原
    告之聲請，由其一造辯論而為判決。
二、次按訴狀送達後，原告不得將原訴變更或追加他訴，但請求
    之基礎事實同一者，或該訴訟標的對於數人必須合一確定時
    ，追加其原非當事人之人為當事人者，不在此限，民事訴訟
    法第255 條第1 項第2 款、第5 款規定甚明。又所謂請求之
    基礎事實同一，係指變更或追加之訴與原訴之主要爭點有共
    同性，各請求利益之主張在社會生活上可認為同一或關聯，
    而就原請求之訴訟及證據資料，於審理繼續進行在相當程度
    範圍內具有同一性或一體性，得期待於後請求之審理予以利
    用，俾先後兩請求在同一程序得加以解決，避免重複審理，
    進而為統一解決紛爭者，自屬之。最高法院91年度台抗字第
    552 號裁定意旨參照。原告原起訴時，以庚○○為被告，請
    求將如附圖所示ｂ２部分土地上之地上物拆除並交還土地，
    並以丁○○、丙○○為被告，請求將如附圖所示ｃ、ｄ部分
    土地上之地上物拆除並交還土地，嗣發現ｂ２部分之地上物
    係被告庚○○之亡夫任日四所建築，任日四死後地上物未辦
    理繼承分割登記，並由被告庚○○、寅○○、壬○○、子○○、癸○○、丑○○、辛○○共同繼承；至於如附圖所示ｃ
    、ｄ部分之地上物係被告丁○○、丙○○之先父王昆山所建
    ，王昆山死後未辦理繼承登記，由其配偶戊○○○，及子女
    、丙○○、丁○○、己○○、乙○○共同繼承。是以，ｂ２
    部分之地上物為被告庚○○等七人公同共有，ｃ、ｄ部分之
    地上物為被告戊○○○等五人公同共有，於訴訟上有合一確
    定之必要，原告於94年3 月21日以書狀追加(一)寅○○、壬○○、子○○、癸○○、丑○○、辛○○；(二)戊○○○、己○○、乙○○為被告與前述民事訴訟法第255 條第1 項第5 款
    規定相符。另，原告起訴以王伯當、王伯先、王伯宏為被告
    ，請求將如附圖所示ｅ、ｆ、ｇ部分之地上物拆除，連同ｈ
    部分之空地交還原告，嗣發現ｅ、ｆ、ｇ部分之地上物係王
    伯當等三人之父親甲○所建，ｅ、ｆ、ｇ、ｈ部分係甲○使
    用，原告乃於94年3 月21日以書狀撤回對王伯當等三人之請
    求，並追加被告甲○部分，原告在撤回及追加部分均以其所
    有坐落雲林縣虎尾鎮475 地號土地被無權占有，本於民法第
    767 條之所有物妨害排除請求權，與被告庚○○等七人、戊○○○等五人訟爭標的為同一筆土地，且其請求拆除、返還
    之地上物及土地在追加後並無不同，其訴訟資料在前後訴訟
    之審理程序均可繼續使用，揆諸前述裁判，應認請求之基礎
    事實同一，則原告於起訴狀繕本送達後追加被告甲○為共同
    被告，於法自無不合。
乙、實體方面：
一、原告主張：坐落雲林縣虎尾鎮475 地號土地（以下簡稱475
    地號土地）為原告所有，民國86年間實施地籍圖重測，原告
    始發現(一)庚○○、寅○○、壬○○、子○○、癸○○、丑○○、辛○○共同繼承之未經保存登記之建物，佔用原告所有
    上述土地如附圖所示ｂ２部分；(二)被告戊○○○、丙○○、
    丁○○、己○○、乙○○共同繼承未經保存登記之建物佔用
    同一筆土地如附圖ｃ、ｄ部分；(三)被告甲○所建未經保存登
    記建物佔用原告所有同一筆土地如附圖所示ｅ、ｆ、ｇ、ｈ
    部分。被告等對於上述土地均無占有權源，為此依民法第
    767 條規定，請求被告拆除地上建物並返還所占用之土地。
    並聲明：如主文第1 項至第3 項所示。
二、被告庚○○抗辯：如附圖所示ｂ２部分地上建物係伊亡夫任
    日四在40餘年前所建，任日四在86年間過世，建物並未辦理
    繼承登記，建屋之前曾經地政機關測量，並無越界建築情事
    。且475 地號土地與其鄰地即坐落雲林縣虎尾鎮474 、473
    地號土地（以下簡稱473 、474 地號土地）間係以圍牆及水
    泥樁為界，圍牆、水泥樁均係475 地號所有人豎立，前述地
    上建物並未超過圍牆、水泥樁等語。
    並聲明：駁回原告之訴。
三、被告丁○○、丙○○辯以：如附圖ｃ、ｄ部分地上建物係伊
    等父親王昆山在約16年前所建，王昆山在14年前去世，伊二
    人與戊○○○、己○○、乙○○係繼承人，建物並未辦理繼
    承登記。對造在三、四十年前已經設置圍牆、水泥樁，而且
    圍牆、水泥樁應係設於對造土地上，因此，兩造土地經界線
    應在圍牆、水泥樁之東側外緣，前述建物並未越界建築。再
    者，被告丁○○等五人占用部分應可找出王昆山所埋舊設水
    泥界址。再者，86年間虎尾鎮地區地籍重測時，土地所有權
    人指界不一，雖經調處，但當時被告丁○○、丙○○並未到
    場，應不受調處結果拘束等詞。
    並聲明：駁回原告之訴。
四、被告甲○則以：門牌號碼雲林縣虎尾鎮○○路154 號之三樓
    ＲＣ（鋼筋混泥土造）建物係伊在68年間建造，非伊子女王
    伯當、王伯宏、王伯先所有，但土地所坐落基地即474 地號
    土地業已移轉登記與王伯當等三人。原告在相鄰土地建造圍
    牆、水泥柱，兩造之經界自應以圍牆、水泥柱為準等語，資
    為抗辯。
    並聲明：駁回原告之訴。
五、被告寅○○、壬○○、子○○、癸○○、丑○○、辛○○、
    戊○○○、己○○、乙○○未於言詞辯論期日到場，亦未提
    出書狀作何聲明或陳述。
六、兩造不爭之事實：
  (一)475 地號土地為原告所有，相鄰東南方之474 地號土地為被
    告丁○○、丙○○與訴外人王伯當、王伯宏、王伯先所共有
    ，相鄰東方之473 地號土地為被告甲○、丙○○、丁○○所
    共有。
  (二)如附圖所示ｂ２部分未經保存登記建物係被告庚○○、寅○○、壬○○、子○○、癸○○、丑○○、辛○○之被繼承人
    任日四所建，被告庚○○等七人並未為繼承分割登記。
  (三)如附圖ｃ、ｄ部分未經保存登記建物係被告戊○○○、丙○○、丁○○、己○○、乙○○之被繼承人王昆山所建，被告
    戊○○○等五人並未為繼承分割登記。
  (四)被告甲○所建未經保存登記建物占用如附圖所示ｅ、ｆ、ｇ
    ，並使用ｈ部分之空地。
  (五)如附圖所示點Ｉ至Ｊ點之磚造圍牆，及點１至點之水泥柱
    係原告在56年間購買土地時鑑界後設置。
  (六)475 地號土地重測前為雲林縣虎尾鎮○○段【401-9 地號】
    土地，474 地號土地在重測前為雲林縣虎尾鎮○○段【
    405-10地號】土地，473 地號土地在重測前為雲林縣虎尾鎮
    ○○段【405-2 地號】土地。86年間實施地籍圖重測調查時
    ，【401-9 地號】土地受委託人蔣鴻銘到場協助指界，惟鄰
    地即【405-10地號】、【405-2 地號】土地所有權人不同意
    蔣鴻銘之指界，而另行指界，指界不一致發生界址糾紛，送
    界址糾紛調協委員會依法調處。
七、得心證之理由：
    本件兩造所爭執之處，在於：(一)475 與474 、473 地號土地
    間之經界線應以重測後地籍圖之經界線為準，或以如附圖所
    示點Ｉ至Ｊ點之磚造圍牆東側外緣，及點１至點之水泥柱
    東側外緣為準？(二)原告得否本於所有權之作用，請求被告將
    系爭土地之地上物清除，並將該土地交還原告？茲分述如下
    ：
  (一)475 與474 、473 地號土地間之經界線應以重測後地籍圖之
    經界線為準。
  1.地政主管機關依土地法重新實施地籍測量，有其一定之程序
    ，若重測土地界址糾紛案件經依協調會調處結果辦理施測，
    其重測結果比照土地法第46條之1 至第46條之3 規定辦理公
    告，於公告期間內，土地所有權人未向該管地政機關提出異
    議，或逾期未聲請複丈或複丈結果無誤或經更正者，即生重
    測法律效力確定之效果，地政機關應即據以辦理土地標示登
    記，該重測之地籍圖即屬確定，不容捨棄該地籍圖上所標示
    之界線，另定土地界線，此觀土地法第46條之1 至3 規定甚
    明。又按，地籍重測，……倘土地所有權人於到場指界時發
    生界址之爭議，而經該管市縣地政機關予以調處後，仍有不
    服者，亦應於接到調處通知後十五日內，向司法機關訴請處
    理，否則應依原調處結果辦理（土地法第46條至第47條、第
    59條規定參照），循此法律規定程序所為行政上之處理自具
    有其法律上之效力，可見並非對任何重測之結果有所不服，
    均得任意訴請法院裁判加以變更。最高法院89年度台上字第
    2285號、78台上字第706 號判決意旨可資參照。
  2.查，86年間前述土地實施地籍重測，原告所有475 地號土地
    重測前為雲林縣虎尾鎮○○段【401-9 地號】土地，474 地
    號土地在重測前為雲林縣虎尾鎮○○段【405-10地號】土地
    ，當時登記所有權人為王天寶，473 地號土地在重測前為雲
    林縣虎尾鎮○○段【405-2 地號】土地，登記所有權人係丙○○、丁○○王伯當、王伯先、王伯宏。實施地籍圖重測調
    查時，【401-9 地號】土地受委託人蔣鴻銘到場協助指界，
    惟鄰地即【405-10地號】、【405-2 地號】土地所有權人不
    同意蔣鴻銘之指界，而另行指界，指界不一致發生界址糾紛
    ，並送界址糾紛調協委員會調處。86年2 月25日經第2 次同
    之協調，因土地所有權人無故未全到場，經出席協調委員一
    致決議，參照舊地籍圖協助指界結果做為界址，辦理地籍圖
    重測工作。有【401-9 地號】、【405-10地號】、【405-2
    地號】重測地籍調查表及雲林縣虎尾地籍圖重測區土地界址
    糾紛協調會調處筆錄各一份附卷可稽（見本院卷外之紙袋）
    。又，該調處結果經雲林縣政府以86年3 月1 日府地測字第
    26705 號函送當事人（指：丙○○、丁○○、王伯當、王伯
    先、王伯宏、卯○○○、王天寶），相關土地所有權人並未
    於規定期間內將有關訴請司法機關審理之訴狀繕本送達雲林
    縣政府乙事，亦有雲林縣政府94年12月21日府地測字第
    0940704211號函在卷（見本院卷第116 頁至124 頁）。由上
    可知，當時【401-9 地號】、【405-10地號】、【405-2 地
    號】土地所有權人在86年間地籍重測調處決定（結果）後，
    既未依土地法第59條第2 項規定向司法機關訴請處理，雖然
    【405-10地號】、【405-2 地號】土地所有權人於前述協調
    會調處時未到場，但揆之前述最高法院判決要旨，本件依調
    處結果所為地籍重測工作，即生重測法律效力確定之效果，
    地政機關應即據以辦理土地標示登記，該重測之地籍圖即屬
    確定，不容捨棄該地籍圖上所標示之界線，另定土地界線。
  3.被告庚○○、丁○○、丙○○、甲○雖以：前述圍牆、水泥
    柱係原告自行設置之界址，數十年來以此為界，86年之地籍
    重測有誤云云，原告不否認豎立圍牆、水泥柱，但主張當時
    測量結果有誤等語。為釐清兩造界址關係，並參考所有權人
    丁○○陳稱：伊使用部分應有一支舊界址，係水泥柱；及所
    有權人王伯當、被告甲○同稱：68年蓋房子時曾以水泥樁釘
    下一支水泥界址等語，本院於94年5 月23日前往現場，命甲○、丁○○在其等指稱界址位置開挖「舊界址」，發現：甲○所指位置經開挖後，並無水泥界樁，至於丁○○所指位置
    ，經徵得原告同意拆除部分原告所有水泥柱間圍牆，發現一
    支界址釘，係由原告之圍牆東側往475 地號土地之圍牆釘入
    乙節，有勘驗筆錄、照片9 幀及界址釘1 支在卷足憑（見本
    院卷第52至60頁）。然查，重測前【401-9 地號】、【
    405-10地號】、【405-2 地號】土地所有權人指界不一致，
    當時所指界址各自在南北設立鋼釘，地籍調查補正表上並以
    「⊕」註記表示鋼釘，共有四只「⊕」記號，其中二只位於
    【401-9 地號】、【405-10地號】土地之間，此有前述地籍
    調查表第109 頁可證（附卷外紙袋）。職是，雖然被告丁○○在其所指位置開挖出鋼釘，但此鋼釘不啻與其自己所稱「
    水泥樁」不合，且該鋼釘是否地籍調查時所設鋼釘亦無從分
    辨，再參以系爭土地間已有依調處結果重測後確定之地籍圖
    ，自難以該鋼釘之位置，即認兩造經界應以圍牆、水泥柱東
    側外緣無界。
  4.綜上，兩造間之土地既經重測調處結果，並公告確定，則與
    此不符之圍牆、水泥柱自不得再作經界認定之依據。則475
    與474 、473 地號土地間之經界線應以重測後地籍圖之經界
    線為準。
  (二)原告得本於所有權之作用，請求被告將系爭土地之地上物清
    除，並將系爭土地交還原告。
  1.原告主張：伊為475 地號土地所有權人，依據重測後地籍圖
    在現場測量結果，該土地被被告庚○○等七人公同共有之二
    樓磚造鐵皮頂房屋占用如附圖所示ｂ２部分面積6.82平方公
    尺；被被告戊○○○等五人公同共有之空地上之圍牆占用如
    附圖所示ｃ部分面積1.28平方公尺，及一樓磚造鐵皮屋暨二
    樓鐵皮屋拆除，之二樓磚造鐵皮頂房屋如附圖所示ｄ部分面
    積10.89 平方公尺；被告甲○在該土地占用如附圖所示ｅ部
    分面積9.91平方公尺空地、圍牆、ｆ部分面積4.99平方公尺
    建造一樓磚造鐵皮頂及二、三樓陽台牆角、ｇ部分面積2.93
    平方公尺空地、圍牆拆除，及ｈ部分面積4.74平方公尺之空
    地各節，有原告提出之土地登記謄本附卷，並經本院會停兩
    造履勘現場，並囑託雲林縣虎尾地政事務所鑑測無訛，有93
    年8 月13日勘驗筆錄、93年8 月25日複丈成果圖在卷可按。
    被告雖以前詞置辯，惟475 與474 、473 地號土地間之經界
    線應以重測後地籍圖之經界線為準，前已說明甚詳，則被告
    等之占有自屬無據。
  2.按所有人對於無權占有或侵奪其所有物者，得請求返還之。
    對於妨害其所有權者，得請求除去之。有妨害其所有權之虞
    者，得請求防止之。民法第767 條定有明文。系爭土地既然
    為被告等無權占有，則原告本於上述規定訴請被告除去系爭
    土地上之地上物，將土地交還原告，為有理由，應予准許。
  (三)本件事證已臻明確，兩造其餘攻擊防禦方法及舉證，核與判
    決結果無影響，爰不再一一論列，併予敘明。
丙、訴訟費用負擔之依據：民事訴訟法第78條、第85條第1 項但
    書、第2 項。
中    華    民    國    95    年    1     月    19    日
                  民事第二庭    法  官  陳宏卿
以上正本係照原本作成
如對本判決上訴，須於判決送達後廿日內向本院提出上訴狀
中    華    民    國    95    年    1     月    20    日
                                書記官  詹培煌


司法院資訊處製作；財團法人民間司法改革基金會備份。
